臺灣高雄地方法院民事判決　九十三年度訴字第二六六號
　　原　　　告　甲○○○
　　訴訟代理人　陳俊偉律師
　　被　　　告　乙○○
當事人間請求損害賠償事件，本院於民國九十三年六月十日言詞辯論終結，判決如下
：
    主      文
被告應給付原告新台幣壹萬伍仟肆佰肆拾元，及自民國九十三年一月十七日起至清償
日止，按年息百分之五計算之利息。
原告其餘之訴駁回。
訴訟費用由被告負擔六分之一，餘由原告負擔。
本判決第一項得假執行。
原告其餘假執行之聲請駁回。
    事實及理由
一、原告原起訴請求被告給付新台幣（下同）六十五萬七千八百七十元，及法定遲延
    利息，嗣於本院審理中減縮請求之金額為五十九萬六千二百六十七元，並加計法
    定遲延利息（本院卷第二百八十八頁），合於民事訴訟法第二百五十五條第一項
    第三款規定之減縮應受判決事項之聲明，應予准許。
二、原告起訴主張：被告於民國九十一年四月二十二日上午十一時許，駕駛車號Ｆ五
    －三二八二號自小客車，由南向北沿高雄縣旗山鎮○○路○段行駛，行經該路段
    六００號前時，本應注意行車速度應依標誌之規定，無標誌者，在郊外道路時速
    不得超過六十公里，駕駛應注意車前狀況，隨時採取必要之安全措施，行經無號
    誌之交叉路口，應減速慢行，作隨時停車之準備，被告竟疏於注意，超速行駛，
    適伊騎乘車號ＷＩＹ－一九二號輕型機車，與被告同向，行經該路段之交叉路口
    ，左轉欲轉入六張犁巷，而於道路中心遭被告撞及，因而人車倒地，受有左脛骨
    開放性骨折、骨髓炎及褥瘡等傷害，並受有醫療費用四萬七千五百一十五元、救
    護車費四千三百元、看護費用十八萬元等損害及精神上痛苦，爰以七十萬元計算
    非財產上之損害。本件肇事主要原因係被告車速過快、未減速慢行並注意車前狀
    況，故肇事責任之比例應由被告負百分之七十之責任，伊事發後已請領之強制責
    任保險金八萬零五元，經扣除後，合計為八十五萬一千八百十元，為此，爰依侵
    權行為之法律關係，請求被告給付上開金額之七成即五十九萬六千二百六十七元
    ，及自起訴狀繕本送達翌日起至清償日止，按年息百分之五計算之法定遲延利息
    ，並願供擔保請准宣告假執行。
三、被告則以：本件肇事主因為原告，伊僅應負百分之三十之肇事責任，對於救護車
    費用不爭執，惟原告請求之醫療費用中部分屬於其原有之慢性病、糖尿病之支出
    ，而看護費用係因其自身慢性病而有照護之必要，與本件車禍受傷無關，均不得
    向伊請求，且其請求之精神慰撫金金額實屬過高等語，資為抗辯。並聲明：請求
    駁回原告之訴。
四、原告主張兩造於右揭時地，發生交通事故，伊受有左脛骨開放骨折之傷害，因此
    支出救護車費用四千三百元，並已請領強制責任保險金八萬零五元，而被告因此
    涉犯過失傷害罪嫌，經本院刑事庭判處有期徒刑二月確定等事實，業據提出本院
    九十二年度交簡字第三０四號判決、診斷證明書及救護車費用收據二紙為證，為
    被告所不爭執，並經本院依職權調取上開刑事案件偵審全卷核閱無訛，並有上開
    刑事判決書在卷可稽，堪信為真。原告主張被告過失撞擊原告致伊受傷，應負民
    法侵權行為責任，堪可認定。
五、又原告依侵權行為之法律關係，請求被告賠償七成之損害，被告則以上揭情詞置
    辯，是本件厥應審酌之兩造主要爭點為：(一)本件兩造之肇事責任比例各應為若干
    ？(二)原告請求之各項金額，有無理由？玆將本院判斷析述如下：
六、兩造之肇事責任比例各應為若干？
  (一)被告於九十一年四月二十二日上午，駕駛車牌號碼Ｆ五─三二八二號自用小客車
    ，由南向北沿高雄縣旗山鎮○○路○段往圓潭方向行駛，於四月二十二日十一時
    許，途經高雄縣旗山鎮○○路○段六○○號前，適有原告騎乘車牌號碼ＷＩＹ─
    一九二號輕型機車，行經該無號誌（本件雖有號誌，但無動作，應視同無號誌）
    之交岔路口，乃同向沿旗甲路一段慢車道切入快車道欲左轉至六張犁巷，被告見
    狀煞停不及，致兩車互撞，原告因而人車倒地，並受有左脛骨遠端開放性骨折之
    傷害等事實，為兩造俱不爭執，堪信為真。
  (二)按汽車行經無號誌之交岔路口，轉彎車應暫停讓直行車先行，左轉彎時，應距交
    叉路口三十公尺處顯示方向燈或手勢，行至交叉路口中心處左轉。道路交通安全
    規則第一百零二條第一項第二款定有明文（按：上開規定係本件事故當時之規定
    內容，蓋該規則嗣於九十三年二月二十七日業已修正）。經查，本件肇事地點為
    一交岔路口，本件被告煞車痕之起點尚在交叉路口之外，有道路交通事故調查報
    告表及現場照片可參，足見，原告尚未完成轉彎，本件路權應為直行車之被告優
    先，是原告騎車經肇事地點，逕行左轉，顯已違反上開規定，為肇事主因。
  (三)依刑事卷附交通部研定之『一般公路汽車煞車距離、行車速度對照表』（下稱對
    照表）所示，在乾燥瀝清路面，行車速度若為每小時五十公里，視路面『新築』
    、『一年至三年』及『三年以上』之不同，分別得出十一點五公尺、十三公尺及
    十四點一公尺之煞車距離；行車速度若為每小時六十公里，則分別得出十六點六
    公尺、十八公尺及二十點二公尺之煞車距離；行車速度若為每小時六十五公里，
    則分別得出十九點九公尺、二十二點八公尺及二十四公尺之煞車距離。本件依前
    開道路交通事故調查報告表及照片所示，肇事地點路段為瀝青柏油路面，被告車
    輛之煞車距離為二十三點六公尺，如將路面設定在最差程度（即三年以上之路面
    ），依前開對照表所示，被告車輛每小時行車速度至少介於六十公里與六十五公
    里間，且接近六十五公里（六十公里之煞車距離為二十點二公尺；六十五公里之
    煞車距離為二十四公尺）。又因上開對照表係交通部參考美國西北大學研究資料
    、國內外道路磨擦係數等資料而訂定，且視道路是否為『瀝青路面』、『混凝土
    路面』、『乾燥』、『潮濕』、『新築』、『一年至三年』及『三年以上』，而
    分別得出不同之煞車距離，並非均等同視，堪為鑑定車速之依據，足見，被告於
    肇事當時之行車時速應為至少為六十至六十五公里之間。
  (四)又汽車行車速度應依標誌之規定，無標誌者，在郊外道路時速不得超過六十公里
    ；汽車行經無號誌之交岔路口，均應減速慢行，作隨時停車之準備，道路交通安
    全規則第九十三條第一項第一款前段、第一項第三款分別定有明文。依前開道路
    交通事故調查報告表所示，肇事地點路段限速為每小時六十公里，被告駕車行經
    該路段，不僅未減速慢行，且以近六十五公里之時速行駛，顯已違反上開規定。
    又超速駕車不僅使車輛控制不易，且於高速行駛之下遇有狀況，更有剎停不易而
    肇致車禍之危險，若被告減速慢行，於原告違規左轉之際，因速差行進距離不同
    ，在該幾秒之時間內，與本件實際情況相較（即以時速六十五公里行駛），被告
    車輛應離肇事現場較遠，當有充裕之時間反應，並煞停，則本件車禍不致發生，
    是被告對本件車禍之發生，應有過失，且有因果關係。
  (五)另駕駛人應注意車前狀況，隨時採取必要之安全措施，道路交通安全規則第九十
    四條第三項定有明文。而所謂駕駛人應注意車前狀況，並隨時採取必要之安全措
    施，係指駕駛人在道路環境存有變異、道路上裝置有提醒用路人注意路況之交通
    控制措施下，應注意路況變化，避免因煞車不及，撞擊煞車距離以外之事物。本
    件被告行經肇事地點前，已見到前面為一交岔路口，竟未減速慢行，防止遇突發
    狀況而不及閃煞，依前開說明，被告應未注意車前狀況甚明。
  (六)此外，台灣高雄地方法院檢察署及本院先後將本件事故卷證送請台灣省高屏澎區
    車輛行車事故鑑定委員會及台灣省車輛行車事故覆議鑑定委員會鑑定結果，亦認
    ：「圖示小客車留有煞車痕長二十三點六公尺，起點在南向北快車道未進入路口
    ，研判其車速應在六十五公里以上。機車倒在北向南車道岔路口外北方。路權歸
    屬：同向，轉彎車應讓直行車先行。原告駕駛原告駕駛輕機車左轉未讓直行車先
    行為肇事主因。被告駕駛小客車無號誌路口超速行駛，未減速注意車前狀況為肇
    事次因」等情明確，有上開鑑定書附卷可稽（偵查影卷第五頁及本院卷第二百八
    十一頁）。
  (七)綜上足見，原告駕駛輕機車左轉，未讓直行車先行為肇事主因，被告駕駛自小客
    車行經無號誌交叉路口超速行駛且未注意車前狀況為肇事次因，是兩造各應負擔
    之肇事責任為原告百分之六十及被告百分之四十。原告主張其為肇事次因，並無
    可採。
七、按汽車、機車或其他非依軌道行駛之動力車輛，在使用中加損害於他人者，駕駛
    人應賠償因此所生之損害。又不法侵害他人之身體或健康者，對於被害人因此喪
    失或減少勞動能力或增加生活上之需要時，應負損害賠償責任。不法侵害他人之
    身體、健康者，被害人雖非財產上之損害，亦得請求賠償相當之金額。民法第一
    百九十一條之二前段、第一百九十三條第一項及第一百九十五條分別定有明文。
    原告依據前揭法律關係，分別請求被告賠償救護車費用、醫療費用、看護費用及
    精神慰撫金，茲就其得請求之金額，分述如左：
　(一)救護車費用：原告共支出四千三百元，業據提出收據二紙為證，且為被告所不爭
　　執，且係因本件事故而支出之費用，應予准許。
　(二)醫療費用部分：
    (1)原告主張遭被告撞傷後，先後至溪洲醫院、高雄榮民總醫院（下稱榮總）、霧
      峰澄清醫院及財團法人仁愛綜合醫院（下稱仁愛醫院）接受治療，該段期間之
      醫療費用共支出四萬七千五百十五元，固據提出診斷證明書及收據等為證，然
      為被告所否認，並辯稱：上開費用並非均為治療本次車禍所受傷害之支出，且
      證明書費用不得請求等語。
    (2)經查，原告於九十一年四月二十二日因車禍受有左脛骨開放性骨折、腦震盪及
      胸挫傷等傷害至溪洲醫院就診，並接受手術治療，於同年月二十三日術後因意
      識不清轉送榮總，榮總表示原告於九十一年四月二十三日因神智不清就診，經
      診斷為血鉀過低，急診治療後症狀改善，於次日出院，繼續轉回溪洲醫院住院
      治療，脛骨以外固定器固定，術後至少三個月無法照料日常生活，骨髓炎係此
      次手術後才產生的，病患有糖尿病，骨髓炎，迄同年月二十八日出院，同日轉
      往霧峰澄清醫院，經診斷為左側脛骨開放性復位性術後感染、褥瘡併傷口感染
      、糖尿病併控制不良、貧血、低血鉀症，於五月二日接受褥瘡傷口清創手術，
      五月七日褥瘡傷口行清創及皮瓣轉移手術，五月十六日行外固定器重新矯正手
      術、清創及死骨切除，於五月二十日出院，因褥瘡及骨折術後再轉往仁愛醫院
      治療，至同年六月七日，及六月十一日起至十九日，出院後返家，並於九十一
      年九月二十七日前往溪洲醫院取出髓內鋼釘併死骨去除手術，迨九十一年十月
      十二日止。又原告於各醫院所支出之自費醫療金額依序為：溪洲醫院九千三百
      元、榮總五百九十八元、霧峰澄清醫院一萬四千二百三十七元及仁愛醫院為一
      萬零一百七十八元，合計為三萬四千三百十三元，此有溪洲醫院九十三年二月
      十六日九三溪字第九三００四號、榮總九十三年二月二十六日高總管字第０九
      三０００一三六五號函、霧峰澄清醫院九十三年三月九日德字第一四六０號函
      及仁愛醫院九十三年三月十五日仁總字第九三０三００四三號函暨所附之病歷
      及醫療費用明細表等在卷可稽（本院卷第二十一頁以下、第四十三頁以下、第
      九十四頁以下、第一百零五頁以下），綜合上開醫院函文內容足見，原告因本
      件車禍受有左脛骨開放性骨折，因接受手術治療，術後感染係因脛骨骨折行開
      放性復位後傷口癒合差，始併發骨髓炎，而褥瘡係術後活動力差，長期臥床導
      致尾薦骨處血液循環差所致，故原告所支出之上開金額即三萬四千三百十三元
      之醫療費用，均與本次車禍所受之傷害有關，核屬為治療之必要費用，應予准
      許。逾此部分之請求，則無理由，應予駁回。
    (3)而上開函文中榮總雖表示原告於九十一年四月二十三日因神智不清就診，經急
      診治療後症狀改善於次日出院，此病症之發生與之前所受之左脛骨骨折之傷害
      ，其因果關係難以判定，惟據此亦不足排除原告因神智不清至榮總就診，係與
      本件車禍受傷間無任何因果關係存在，是被告辯稱該部分醫療費與本次車禍無
      關，係無可取。
    (4)再者，原告於九十一年四月二十二日因本件車禍受有左脛骨開放性骨折與其前
      於九十年八月十七日進行之左股骨及踝關節手術無關，亦經本院函查行政院衛
      生署旗山醫院屬實，有該醫院九十三年四月十九日九三旗醫社字第一一九五號
      函所附病歷摘錄報告表足參（本院卷第二百六十六頁），是被告抗辯上開醫療
      費用部分係因原告自身原有之病症所支出，與本件車禍事故無關，亦非可採。
    (5)至被告辯稱原告不得請求支出之證明書費，惟按因侵權行為致身體受有傷害，
      訴請賠償義務人賠償損害，法院恆要求賠償權利人提出證明文件，倘出具該證
      明文件而需支付費用時，是項證明書費之支出即難謂與傷害間無相當因果關係
      ，而非不得請求一併賠償。最高法院八十九年度台上字第二０七０號判決意旨
      可資參照。準此，被告此部分所辯，顯不足採。
　(三)看護費用部分：
　　(1)按看護費用之支出屬於民法第一百九十三條第一項規定之增加生活上需要之損
　　　害賠償，係以一次賠償全部之金額為原則，又親屬間之看護，縱未實際支出費
　　　用，因親屬看護所付出之勞力，並非不能評價為金錢，只因二者身分關係密切
　　　而免除支付義務，此種親屬基於身分關係之恩惠，自不能加惠於加害人，故應
　　　衡量比照僱用職業護士看護情形，認被害人受有相當親屬看護費之損害，得向
　　　加害人賠償。最高法院八十六年台上字第二００五號判決及八十九年台上字第
　　　一七四九號判決意旨可資參照。
　　(2)原告主張支出看護費十八萬元，業據提出證明書一紙為證，並經證人張李碧雲
　　　到庭證述屬實（本院卷第八十四頁），復經本院函詢上開各醫院關於原告經本
      件車禍受有左脛骨開放性骨折，接受手術治療後需多久時間始能治癒，及有無
      僱用全日看護之必要等事項，亦據溪洲醫院函復：「病患脛骨以外固定器固定
      ，術後至少三個月無法照料日常生活」及霧峰澄清醫院表示：「骨折復原須半
      年至一年休養，病患活動力差，有僱用全日看護之必要」等語在卷，有溪洲醫
      院九十三年二月十六日九三溪字第九三００四號函及霧峰澄清醫院九十三年三
      月九日德字第一四六０號函可稽（本院卷第二十一頁及第九十六頁），是被告
      辯稱看護費用之支出與原告此次車禍受傷無關，並無依據。又證人張李碧雲為
      原告之媳婦，由其終日負責照料亦屬常情，堪信為真實，而張李碧雲主張其終
      日看護之費用，每日以二千元計算，經核亦與週知一般醫院全天看護行情相符
      ，而堪採為計算之標準。依上開說明，原告自得請求被告賠償相當於看護費用
      之損害十八萬元。
  (四)精神慰撫金部分：
    (1)按精神上之損害賠償，應就兩造之身份地位、教育程度、經濟狀況等一切情事
      及原告所受精神痛苦之程度，以為審酌。
    (2)原告請求七十萬元之精神慰撫金。惟查，原告不識字，目前無業，八十九及九
      十年度任職永新實業廠股份有限公司，八十九年度薪資為一萬一千七百元、九
      十年度薪資為二十一萬八千八百六十五元，名下無其他財產；被告則為高中畢
      業，現在為碼頭工人，月薪約為二萬三千元，名下無財產等情，業據兩造分別
      陳明在卷（本院卷第八十五頁），並經本院查詢屬實，有稅務電子閘門財產所
      得調件明細表附卷為證。而原告因本件車禍事故受有左脛骨開放性骨折，接受
      手術治療，鋼釘固定，併發骨髓炎及褥瘡，九十一年四月二十二日至四月二十
      八日住院，術後至少三個月無法可自行料理日常生活事務，霧峰澄清醫院表示
      ：「骨折復原須半年至一年休養，病患活動力差，有僱用全日看護之必要」、
      及行政院衛生署旗山省立醫院：原告於九十一年四月二十二日因本件車禍受有
      左脛骨開放性骨折與其前於九十年八月十七日進行之左股骨及踝關節手術無關
      ，但可能加重其左下肢之功能顯著障礙等情，有上揭各醫院函文及病歷資料附
      卷足憑（本院卷第二十一頁、第九十五頁及第二百六十六頁）。原告本身患有
      糖尿病，因此車禍受傷，術後復併發褥瘡、骨髓炎，其精神及肉體上均受有痛
      苦，自無疑義。爰審酌前開情事及原告為本件車禍事故發生之肇事主因，應負
      擔百分之六十之肇責，被告應負百分之四十肇責等一切情況，認原告得請求之
      精神慰撫金以二萬元為相當，逾此數額之請求，為無理由，應予駁回。
　(五)依上所述，原告因本件車禍受傷所支出之各項金額如下：１、救護車費：四千三
　　百元；２、醫療費：三萬四千三百十三元；３、看護費：十八萬元；４、精神慰
　　撫金：二萬元。共計為二十三萬八千六百十三元。依前揭說明，被告應負肇責為
　　百分之四十，故原告得請求被告賠償之金額即為：九萬五千四百四十五元（
　　238613×0.4=95445.2，元以下四捨五入）。
八、末按強制汽車責任保險法第三十條規定，保險人依本法規定給付之保險金，視為
    加害人或被保險人損害賠償金額之一部分，加害人或被保險人受賠償請求時，得
    扣除之。從而，保險人所給付受益人之保險金，可視為被保險人或加害人所負損
    害賠償金額之一部分，受害人倘已自保險金獲得滿足，即不得又對被保險人或加
    害人再事請求。經查，本件原告於事故發生後，已經向華南產物保險股份有限公
    司請領強制汽車責任險理賠金共八萬零五元，為兩造所不爭執，且經本院函查屬
    實，有該公司九十三年二月十六日高車法字第四十七號函暨明細單附卷可參（本
    院卷第二十八至二十九頁），是此部分金額自應從上開原告得請求之金額中扣除
    之。扣除後，原告尚得請求一萬五千四百四十元（00000-00000=15440）。
九、綜上所述，原告因本件車禍受傷得向被告請求之金額為一萬五千四百四十元。從
    而，原告依據侵權行為之法律關係，請求被告給付一萬五千四百四十元，及自本
    起訴狀繕本翌日即九十三年一月十七日起至清償日止，按年息百分之五計算之利
    息，為有理由，應予准許，逾此部分之請求，應予駁回。
十、原告陳明願供擔保，聲請宣告假執行，經核原告勝訴部分，合於民事訴訟法第三
    百八十九條第一項第五款之所命給付之金額未逾五十萬元判決之規定，爰併依職
    權宣告准予假執行；至原告敗訴部分，其假執行之聲請，因訴之駁回而失所依附
    ，應併予駁回。
十一、因本件事證已臻明確，兩造其餘主張及陳述，經審酌後，認不影響判決結果，
      爰不另一一予以論駁，附此敘明。
十二、據上論結：本件原告之訴為一部有理由，一部無理由，依民事訴訟法第七十九
      條、第三百八十九條第一項第五款，判決如主文。
中　　　華　　　民　　　國　　九十三　　年　　　六　　　月　　三十　　　日
                                臺灣高雄地方法院民事第一庭
~B法　　　官　蘇姿月
正本係照原本作成。
如不服本判決，應於送達後廿日內，向本院提出上訴狀並表明上訴理由，如於本判決
宣示後送達前提起上訴者，應於判決送達後十日內補提上訴理由書（須附繕本）。
中　　　華　　　民　　　國　　九十三　　年　　　六　　　月　　三十　　　日
~B法院書記官　歐文政
